【裁判字號】    98,簡上,294
【裁判日期】    990122
【裁判案由】    損害賠償
【裁判全文】
臺灣臺中地方法院民事判決             98年度簡上字第294號
上  訴  人  甲○○  
訴訟代理人  王文聖律師
被上訴人    乙○○    住苗栗縣苑裡鎮客庄里22鄰75-23號5樓
                        之1
上當事人間損害賠償事件，上訴人對於民國98年10月9日本院沙
鹿簡易庭98年度沙簡字第323號第一審判決提起上訴，本院合議
庭於民國99年1月8日言詞辯論終結，判決如下：
    主      文
上訴駁回。
第二審訴訟費用新台幣陸仟元由上訴人負擔。
    事實及理由
一、被上訴人起訴主張：上訴人為台中縣大甲鎮之鎮民代表，與
    伊為男女朋友關係，兩人並曾同居。民國96年5月間，上訴
    人在其位於台中縣大甲鎮○○路52號住處接受訴外人即蘋果
    日報記者林世雄採訪時，竟基於意圖散布於眾之犯意，向林
    世雄及自由時報記者傳述其與伊有過性交易，去年也給過新
    台幣（下同）7萬元等不實誹謗言語，致蘋果日報、自由時
    報於96年5月7日，將前開訪問內容刊登於蘋果日報及自由時
    報電子報，足以毀損伊之名譽，致伊身心痛苦。上訴人上開
    妨害名譽之行為，業經鈞院以97年度易字第653號刑事判決
    判處有期徒刑3月確定。為此依侵權行為之法律關係，請求
    上訴人給付慰撫金及登報道歉等語。並聲明：（一）上訴人
    應給付被上訴人10萬元。（二）上訴人應在蘋果日報台中縣
    地方版的分類廣告版面以高3.78公分乘以寬4.3公分之版面
    刊登如原審判決附件道歉啟事1日。（三）訴訟費用由上訴
    人負擔。
二、上訴人則以：伊在有性交易的KTV認識被上訴人，伊與被上
    訴人間只有性交易關係。伊於94年5月7日下午2、3時許在訴
    外人徐敏忠位於台中縣外埔鄉○○路83巷19號之住處交付被
    上訴人7萬元，就是為了補償伊在KTV外與被上訴人見面的出
    場費，以避免被上訴人一再騷擾，故伊向蘋果日報所述的內
    容並非杜撰等語置辯。並聲明：駁回被上訴人之訴。
三、本件原審判決被上訴人全部勝訴，並依職權宣告假執行，上
    訴人不服，提起本件上訴並聲明：（一）原判決廢棄。（二
    ）上廢棄部分被上訴人第一審之訴駁回。被上訴人則聲明：
    駁回上訴。
四、兩造於本院之補充陳述：
（一）上訴人方面：
    (一)本件兩造之爭點在於上訴人於96年5月6日在其位於台中縣
      大甲鎮○○路52號之住處，向林世雄記者傳述其與被上訴
      人有過性交易，去年也給過他7萬元等語，是否為不實言
      語？是否足以毀損被上訴人名譽？
    (二)按不法侵害他人之身體、健康、名譽、自由、信用、隱私
      、貞操，或不法侵害其他人格法益而情節重大者，被害人
      雖非財產上之損害，亦得請求賠償相當之金額。其名譽被
      侵害者，並得請求回復名譽之適當處分。民法第195條第1
      項固定有明文。又民法上名譽權之侵害與刑法之誹謗罪不
      盡相同，惟刑法就誹謗罪設有處罰規定，該法第310條第3
      項規定：「對於所誹謗之事，能證明其為真實者，不罰。
      」同法第311條第1項第1款規定，因自衛、自辯或保護合
      法之利益者，而以善意發表言論者，亦在不罰之列，蓋不
      問事實之有無，概行處罰，其箝制言論之自由，可謂至極
      ，是有關上述中不罰之規定，於民事案件即非不得採為審
      酌之標準。申言之，行為人之言論雖損及他人名譽，惟其
      言論屬陳述事實，如能證明其為真實，或行為人雖不能證
      明言論內容為真實，但依其所提證據資料，足認為行為人
      有相當理由確信其為真實者；抑行為人防衛自己，或為自
      己辯白或保護合法利益，而發表言論，例如因受他人誣告
      或被控，在公開場合辯白或在法庭言詞辯論中之陳述外，
      則此等發表言論之行為，即不具誹謗罪之構成要件該當性
      ，自難責行為人陳述需與真實相符，合先敘明。
    (三)經查，上訴人固有於96年5月6日在位於台中縣大甲鎮○○
      路52號住處，向林世雄傳述其與被上訴人有過性交易，去
      年也給過她7萬元等語，惟此係因被上訴人於96年5月5日
      中午某時許，以行動電話向上訴人借錢未果，竟基於恐嚇
      危害安全之犯意，先在電話中向上訴人恐嚇稱：要拿汽油
      至上訴人家中與之同歸於盡等語，上訴人因心生畏懼而將
      電話掛斷。詎被上訴人接續撥打訴外人即上訴人友人曾昌
      誠之電話，要求曾昌誠轉告上訴人將手機開機，否則將至
      上訴人家中引火自焚，隔日並將到民進黨辦理總統初選之
      清水會場鬧場，讓上訴人身敗名裂（按上訴人屬民進黨籍
      ），使上訴人心生畏懼，致生危害於安全。同日晚間9時
      許，被上訴人即單獨前往台中縣大甲鎮○○路52號之上訴
      人住處，在受訴外人即上訴人之妻葉淑惠退去之要求後，
      仍滯留在上訴人前揭住處，葉淑惠與被上訴人互相拉扯、
      扭打，致互有受傷，經鈞院96年度易字第5841號刑事判決
      判處應執行有期徒刑3月，如易科罰金，以1千元折算1日
      ，緩刑2年確定在案。又被上訴人為使上訴人身敗名裂，
      果於96年5月6日上午10時許，至民進黨辦理總統初選之清
      水鎮南寧里里民活動中心會場內，拿著抗議標語，自稱伊
      係上訴人情婦，坐在投票所門前不願離去，並向在場人士
      泣訴「甲○○欠我情債、錢債不還。」，乃蘋果日報記者
      林世雄基於平衡報導，始主動至上訴人前揭住處向上訴人
      採訪，上訴人為反擊被上訴人於前開公開場合所為侵害上
      訴人名譽之不實陳述，始有為前揭向記者自辯之陳述，參
      諸刑法第311條第1項第1款規定本在不罰之列，是鈞院97
      年度易字第653號判決雖判處上訴人有期徒刑3月確定在案
      ，然刑事判決本無拘束民事判決之效力，鈞院自得本於所
      調查事證獨立審判，本此而論，上訴人於上開時地所為上
      揭陳述，既係因被上訴人先於同日上午10時許在台中縣清
      水鎮西寧里里民活動中心指控上訴人欠伊錢債、情債不還
      ，上訴人於記者採訪時，為求自衛、自辯，且在被上訴人
      指控「欠伊錢債、情債」之合理必要範圍予以辯白，即便
      上訴人無法舉證證明「與被上訴人有過性交易」乙節為真
      實，惟參酌刑法第311條第1項第1款規定，此應屬言論自
      由範疇，自不應令上訴人負本件侵權行為損害賠償責任。
    (四)原審認依證人徐敏忠所言，僅能證明上訴人於94年5月7日
      有交付現金給被上訴人之事實，尚無從得知上訴人交付現
      金之原因為何？惟查，依徐敏忠於原審之證述「我不知道
      兩造間是否有性交易，被告（指上訴人）有跟我說兩造有
      發生性交易，但因為兩造熟識就沒有拿錢，當天拿錢給原
      告（指被上訴人）是為了彌補原告，這都是被告跟我說的
      。」等語，已得推論兩造尚未熟識之前確有發生性交易，
      然熟識之後始無性交易之情事，況兩造是否有「性交易」
      本屬極為隱私且為不法之事，兩造之外第三人本難以窺知
      ，乃上訴人於94年拿錢給被上訴人，本無從預料被上訴人
      於98年5月間將提起本件訴訟，是上訴人於94年間拿錢給
      被上訴人時，告知徐敏忠「兩造有發生性交易，但因為兩
      造熟識就沒有拿錢」等語，應堪予採信，詎原審僅以前詞
      即率認徐敏忠無從證明上訴人交付現金之原因為何，即屬
      率斷。
    (五)即便認被上訴人得請求非財產上損害，惟誠如前述，本件
      係肇因被上訴人前於96年5月5日有計劃性恐嚇上訴人、無
      故侵入上訴人住處、並與上訴人之妻發生扭打、糾紛，並
      進而於翌日故意在民進黨辦理總統初選之台中縣清水鎮西
      寧里里民活動中心，手持抗議牌藉以貶損上訴人之人格，
      爾後，始有同年5月7日之報載，是兩相比較下，上訴人及
      其妻所受身心痛苦程度顯大於被上訴人，詎被上訴人於2
      年時效消滅前1日提起本訴，致上訴人無法對之求償，而
      伊仍得請求10萬元之慰撫金，寧有斯理，足認，原審未斟
      酌前情，判命上訴人給付被上訴人10萬元慰撫金，即屬過
      高。
    (六)末按「名譽被侵害者，並得請求為回復名譽之適當方法，
      惟回復名譽之方法及範圍自應斟酌妨害名譽之手段、名譽
      受損之程度，再為適當必要之處分，惟登報道歉是否認為
      適當，屬法院應予斟酌認定，而加以准駁之範圍，並非一
      經請求即應准許。」（最高法院93年度台上字第2613號判
      決要旨參照）。又被害人請求加害人為道歉啟事時，法院
      仍應斟酌被害人所受損害是否現尚存在，以及被害人名譽
      可否經由道歉啟事予以回復等各種情形決定之，並非所有
      名譽侵害均得請求道歉啟事，例如侵害名譽已歷相當時日
      ，若為道歉啟事，除重新喚起世人之記憶外，別無作用，
      乃縱認被上訴人名譽有遭上訴人侵害，然該等侵害名譽情
      事係發生於96年5月7日之報載，迄今已逾2年6月，被上訴
      人請求將原判決附件所示道歉啟事刊登於蘋果日報台中縣
      地方版的分類廣告1日，此舉反而足以使本來不知被上訴
      人名譽遭侵害之報紙讀者知悉此事，此對回復被上訴人名
      譽並無助益，自非回復名譽之適當處分。本件，除被上訴
      人別有其他目的外，實未見有何回復名譽之助益。況查，
      被上訴人所提出之報紙之報導行為，乃記者自行採訪得之
      ，並非上訴人掌控下作為，本不得據為審認上訴人惡性及
      被上訴人所受損害判定標準，再上訴人因其行為業遭判處
      有期徒刑3月確定，此判決亦足以公示上訴人侵權行為，
      縱認被上訴人名譽有所毀損，亦足以回復其名譽，本此而
      論，被上訴人請求將原判決附件所示之道歉啟事刊登於報
      紙，確無理由。
（二）被上訴人方面：由96年5月7日自由時報電子報可證明上訴
      人上開妨害名譽之言論不是只有告訴林世雄一人。依證人
      徐敏忠於原審之證述，更能證實上訴人曾還錢，且確實妨
      害伊之名譽。伊提起本件損害賠償訴訟，不是為了選舉，
      難道真為了選舉一定要犧牲伊嗎？伊沒有恐嚇上訴人，反
      而是上訴人恐嚇伊。伊已經付出慘痛的代價，上訴人不應
      該把所有的責任都推給伊，伊只是討一個公道，請上訴人
      不要一再說謊，浪費大家的寶貴時間等語。
五、本院判斷：
（一）被上訴人主張上訴人為台中縣大甲鎮之鎮民代表，於96年
      5月間，上訴人在位於台中縣大甲鎮○○路52號住處接受
      蘋果日報記者林世雄採訪時，向林世雄傳述其與被上訴人
      有過性交易，去年也給過7萬元等語，致蘋果日報於96年
      5月7日，將上開訪問內容刊登於報紙及自由時報電子報等
      情，為兩造所不爭執，復有被上訴人所提出之蘋果日報剪
      報資料影本、自由時報電子報列印資料等附卷可稽。堪認
      被上訴人之上開主張為真實。惟上訴人以前詞置辯，是本
      件之爭點為：上訴人向記者傳述與被上訴人有過性交易，
      去年也給過7萬元一節是否為不實言語，是否造成被上訴
      人名譽之侵害，並構成侵權行為？經查：
    (一)上訴人於刑事案件偵查中自承與被上訴人間為男女朋友關
      係（見臺灣台中地方法院檢察署96年度偵字第26493號卷第
      14頁）。及觀諸兩造均不爭執內容真正之錄音譯文所載：
      「..易（指上訴人）：我想與你見面。邱（指被上訴人）
      ：我不想。易：我想見面啦，我想見面啦，你在那裡？邱
      ：你在那裡？易：我在苑裡客庄里，我一個人。邱：你不
      用強調一個人，我已不想再與你見面了。易：我與你見面
      好嗎？...邱：你為何不怪你自己，你欠我錢，你還答應5
      月1日領錢要還我，是不是你要主動找我還你一直逃避，
      我找你有錯嗎？易：我問你，我總共欠你多少你不說。邱
      ：我簡訊一條一條打的清清楚楚。易：多少你說。邱：停
      車位4個月1200元每月，還有你跟我借現金多少你說，你
      唱歌開翻又跟我借多少你說，自己很清楚，日本和你去2
      萬多你答應的要出的。...易：你出來我請你吃飯。邱：
      不要，你當初如何騙我，絕不辜負我，就算你老婆如何你
      都要公開我是小老婆要你老婆慢慢承受。易：我說人生這
      段時間要先讓他過。易：錢要交待給誰？邱：總共多少，
      總共多少？易：日本2萬6啦。邱：你自己算，我現在頭腦
      很不好，我沒辦法算。易：2萬多你先付的，你還拿5000
      元借我，停車4000多，通宵開翻先借我的...那這樣我交5
      萬給你，那要拿給誰？...分手大家都不願意，造成就已
      經造成了，不要把責任推給對方，大家自己想，檢討啦..
      .」（見原審卷第24頁至31頁）。苟如上訴人所述，伊與
      被上訴人間只有性交易關係，當被上訴人表示不願意見面
      ，上訴人何以堅持仍要被上訴人出來協商？而當被上訴人
      提及上訴人欠款、上訴人欺騙感情時，上訴人為何未立即
      否認，反而一一主動承認曾經借款之金額，最後承諾願意
      交付5萬元給被上訴人？足見兩造確為男女朋友關係，並
      非性交易關係，上訴人縱有交付現金亦非被上訴人出場費
      之補償。
    (二)台中縣警察局大甲分局於93年間曾多次對被上訴人工作之
      「湘豪KTV」實施臨檢，並未查獲該場所有性交易情事，
      亦未曾臨檢過被上訴人等情，有該局98年8月11日中縣甲
      警行字第0980013141號函及臨檢紀錄表可查，是以上訴人
      所指被上訴人在有性交易的KTV店上班一節，委無足採。
    (三)證人徐敏忠於原審審理中具結證稱：「約在3、4年前兩人
      有一起到我家，是因為被告（即上訴人）告訴我，原告（
      即被上訴人）會去他家騷擾，請我調解。當天被告有要開
      支票給原告，原告說不要，被告才又拿現金給原告，拿多
      少錢我不知道...當天被告有對原告說請原告不要再打電
      話騷擾。我不知道兩造間是否有性交易，被告有跟我說兩
      造有發生性行為，但因為兩造熟識之後就沒有拿錢，當天
      拿錢給原告是為了彌補原告，這都是被告跟我說的...」
      等語（見原審98年7月31日言詞辯論筆錄）。依徐敏忠所
      言，僅能證明上訴人於94年5月7日有交付現金給被上訴人
      之事實，尚無從得知上訴人交付現金之原因為何。且其所
      述「兩造有發生性行為，但因為兩造熟識之後就沒有拿錢
      ，當天拿錢給原告是為了彌補原告」等語，係聽上訴人說
      的，是自不能以其上開證述認兩造間有性交易之事實。
    (四)被上訴人曾於97年1月至8月間多次以手機門號0000000000
      號撥打上訴人手機門號0000000000號一節，有台灣大哥大
      受話通話明細單為證。上訴人雖辯稱：因與被上訴人間的
      事情被發現以後，就將上開手機門過戶給太太云云。然查
      ：上訴人早已於93年12月8日將手機門號0000000000號移
      轉給太太葉淑惠，有上開門號之行動電話業務申請書、行
      動電話租用申請書及異動內容等資料附於原審卷可稽，而
      上訴人太太於96年5月間因被上訴人向媒體揭發與上訴人
      有錢債與情債糾紛一事才知悉上訴人與被上訴人有不正常
      之往來，非如上訴人所述，為了與被上訴人之間的事情，
      才將電話過戶給太太。且上訴人擔任台中縣大甲鎮鎮民代
      表期間，所提供之聯絡電話亦為上開門號，有台中縣大甲
      鎮民代表會第18屆主席、副主席、代表名冊附卷可佐。此
      外，證人劉聰賢亦曾於98年間撥打上開電話與上訴人聯絡
      。可見上訴人雖將上開手機移轉過戶給葉淑惠，但實際使
      用者仍為上訴人。若兩造間僅止於性交易關係，而上訴人
      又不願再與被上訴人有任何瓜葛，則上訴人對被上訴人應
      避之唯恐不及，豈有於上開刑事案件判決確定後，仍多次
      主動撥打被上訴人電話而與被上訴人聯絡之理？由此，益
      證上訴人所辯兩造間僅有性交易關係，顯非可採。
    (五)上訴人另辯稱：伊係出於自衛、自辯而為上開言論，自應
      受到免責與保障云云。按以善意發表言論，而有左列情形
      之一者，不罰：一因自衛、自辯或保護合法之利益者。二
      公務員因職務而報告者。三對於可受公評之事，而為適當
      之評論者。四對於中央及地方之會議或法院或公眾集會之
      記事，而為適當之載述者，刑法第311條固定有明文。其
      立法理由認為保護名譽，應有相當之限制，否則箝制言論
      ，足為社會之害，是以善意發表言論，而有本條所列之情
      形者，不問事實之真偽，概不處罰，故為保障人民對於與
      公眾攸關之事物之下，始容許有評論及意見表達之自由空
      間，以達健全民主政治之目的，賦予人民言論自由之限制
      ，但如於公共利益無關，縱能證明其真實者，而涉及私德
      者，不在此限。經查本件上訴人所指摘、傳述「其與被上
      訴人有過性交易，去年也給過7萬元」等語，任何第三人
      聽之均足認被上訴人是不正當之人，足以貶抑其社會聲譽
      ，所指摘事項上訴人亦無法證明與事實相符，上訴人顯惡
      意指摘足以毀損被上訴人之名譽，是上訴人自非善意發表
      言論，與刑法第311條第1款免責事由之構成要件不符。
    (六)上訴人所為之上開行為，已於刑事庭審判中與檢察官就其
      散布與被上訴人間有過性交易等不實言論之行為進行認罪
      協商，經本院刑事庭以被告散布文字，指摘足以毀損他人
      名譽之事，判處有期徒刑3月，如易科罰金，以1,000元折
      算1日等情，業經本院依職權調閱本院97年度易字第653號
      案卷查明屬實。上訴人雖抗辯當時因太太為了被上訴人之
      事要離婚，才同意認罪協商云云。惟若上訴人與被上訴人
      並非男女朋友，僅有性交易關係，上訴人理應透過刑事程
      序自清，爭取太太諒解，豈有反而承認犯行，入己於罪之
      理？上訴人上開辯解，顯不足採。
    (七)按民法上名譽權之侵害非即與刑法之誹謗罪相同，名譽有
      無受損害，應以社會上對個人評價是否貶損作為判斷之依
      據，苟其行為足以使他人在社會上之評價受到貶損，不論
      其為故意或過失，均可構成侵權行為，其行為不以廣佈於
      社會為必要，僅使第三人知悉其事，亦足當之（最高法院
      90年台上字第646號判例意旨參照）。是以所謂之名譽，
      乃指人格之社會評價，名譽有無受侵害，應以社會上對其
      評價是否貶損以為斷。本件上訴人前開言論，上訴人迄未
      舉證證明為真實，而上開言論足以使人認為被上訴人所從
      事者為性交易工作，有侮辱對方之意，對於被上訴人個人
      在社會上所保持之人格、身份及地位，達貶損其評價之程
      度，自足以毀損被上訴人之名譽而構成侵權行為。
    (八)按因故意或過失，不法侵害他人之權利者，負損害賠償責
      任。不法侵害他人之名譽者，被害人雖非財產上之損害，
      亦得請求賠償相當之金額，其名譽被侵害者，並得請求回
      復名譽之適當處分。民法第184條第1項前段、第195條第1
      項分別定有明文。本件被上訴人請求上訴人負損害賠償責
      任，揆諸上開規定，並無不合。茲就被上訴人主張之損害
      額及回復名譽之處分是否適當分述如下：
    (1)非財產上之損害（即慰撫金）部分：
      按慰藉金之賠償須以人格權遭遇侵害，使精神上受有痛苦
      為必要，其核給之標準固與財產上損害之計算不同，然非
      不可斟酌雙方身分資力與加害程度，及其他各種情形核定
      相當之數額（最高法院51年台上字第223號判例意旨參照
      ）。亦即民法第195條不法侵害他人人格法益得請求賠償
      相當之金額，應以實際加害之情形、加害之程度、被害人
      所受精神上痛苦之程度、賠償權利人之身分、地位、經濟
      能力，並斟酌賠償義務人之故意或過失之可歸責事由、程
      度、資力或經濟狀況綜合判斷之。查被上訴人為仁德護理
      助產合訓科畢業，目前是兼職護理工作，每月薪水不固定
      ，名下無其他不動產。而上訴人為龍德高職畢業，畢業後
      一直擔任鎮民代表至今，每月收入約4萬餘元，有農地1筆
      、房屋1棟等情，為兩造於原審陳明在卷，復有稅務電子
      閘門資料查詢表附於本院卷可憑。本院斟酌兩造之身分地
      位、教育程度、經濟能力、上訴人加害情形及被上訴人痛
      苦之程度等一切情狀，認被上訴人請求精神慰撫金10萬元
      ，尚屬公允，應予准許。至於上訴人與其太太是否受有損
      害，得否向被上訴人請求損害賠償，則與本件被上訴人得
      請求損害賠償之金額無關，併為敘明。
    (2)回復名譽部分：
      按民法第195條第1項後段雖規定名譽被侵害者得請求為回
      復名譽之適當處分，所謂適當之處分，係指該處分在客觀
      上足以回復被害人之名譽且屬必要者而言，惟因法律並未
      具體規定各種不同之處分方法，故究竟如何處分始為適當
      ，法院應斟酌被侵害之情形，予以決定（最高法院56年度
      台上字第1464號、86年台上字第3706號裁判意旨可供參照
      ）。查上訴人於前開時地向記者傳述有損被上訴人名譽之
      不實言論，經由報紙散布不實之事項，造成被上訴人名譽
      莫大損害，自有以登報道歉回復名譽之必要。是被上訴人
      請求上訴人將如原審判決附件所示道歉啟事，以高3.78公
      分乘以寬4.3公分之版面刊登於蘋果日報台中縣地方版的
      分類廣告版面1日，以為回復被上訴人名譽之方法，尚屬
      允當，應予准許。
六、從而，被上訴人依據侵權行為之法律關係，請求上訴人應給
    付10萬元，及將如原審判決附件所示道歉啟事，以高3.78公
    分乘以寬4.3公分之版面刊登於蘋果日報台中縣地方版的分
    類廣告版面1日，為有理由，應予准許。原審據以判命上訴
    人給付10萬元及登報道歉，並依職權宣告假執行，經核於法
    並無不合，上訴意旨仍執陳詞指摘原判決違誤，求予廢棄改
    判，為無理由，應駁回其上訴。
七、兩造其餘之陳述、攻擊防禦方法及舉證，核與本件判決之結
    果不生影響，爰不一一論述，併附敘明。
八、據上論結，本件上訴為無理由，依民事訴訟法第436條之1第
    3項、第449條第1項、第78條，判決如主文。
中    華    民    國    99    年    1     月    22    日
                  民事第三庭   審判長法  官  許秀芬
                                     法  官  林慧貞
                                     法  官  謝慧敏
上正本證明與原本無異。
不得上訴。
中    華    民    國    99    年    1    月    22    日
                                     書記官  王志

司法院資訊處製作；財團法人民間司法改革基金會備份。
